臺灣苗栗地方法院民事簡易判決      
110年度苗簡字第598號
原      告  台新國際商業銀行股份有限公司

法定代理人  尚瑞強  


訴訟代理人  楊明鈞  
            林益瑤  
            廖克修  
被      告  王萬霖  

            王里紜  

            王秀菊  


上列當事人間請求撤銷遺產分割登記事件，本院於民國110年11
月18日言詞辯論終結，判決如下：
    主      文
原告之訴駁回。
訴訟費用由原告負擔。
    事實及理由
壹、程序方面
    被告王萬霖經合法通知，未於言詞辯論期日到場，核無民事
    訴訟法第386 條各款所列情形，爰依原告之聲請，由其一造
    辯論而為判決。
貳、實體方面
　一、原告主張：
　　㈠被告王萬霖向原告申辦現金卡、易貸金使用，其後未依約
      繳款，迄110年5月19日止，尚欠本金新臺幣（下同)207,8
      38元及利息，經原告多次催討，仍未清償。
　　㈡被告王萬霖之被繼承人黎蘭嬌於108年1月21日過世後，遺
      有如附表所示之不動產(下稱系爭遺產)，被告王萬霖未向
      法院聲請拋棄繼承，則應與其餘被告共同繼承系爭遺產。
      惟被告王萬霖為避免所繼承之系爭遺產遭原告追索，遂與
      其餘被告於108年8月19日訂立遺產分割協議書(下稱系爭
      遺產分割協議)，合意由被告王里紜單獨取得系爭遺產全
      部，被告王里紜嗣於同年月22日完成如附表編號1、2所示
      土地之分割繼承登記。被告王萬霖放棄登記為所有權人，
      等同將其遺產之權利無償讓與被告王里紜。被告上開遺產
      分割協議減少其積極財產，有害於原告之債權，爰依民法
      第244 條第1項、第4項規定提起本訴等語。
　　㈢並聲明：
　　　⒈被告就黎蘭嬌所遺系爭遺產於108年8月19日所為遺產分
        割協議之債權行為及於同年月22日分割繼承登記物權行
        為，均應予撤銷。
　　　⒉被告王里紜應將如附表編號1、2所示土地，於108年8月2
        2日所為之分割繼承登記予以塗銷。
　二、被告則以：其母黎蘭嬌育有被告三名子女，被告之家庭並
      無恆產，家境本貧困，父母生前之生活開銷與家庭生計，
      均由被告王里紜負擔，且因入不敷出，被告王里紜甚至於
      103年11月10日向訴外人台灣新光商業銀行(下稱新光銀行
      )借款560,000元因應，又因訴外人即其父王德安於105年8
      月28日過世，全家生計更加拮据。其母黎蘭嬌過世之殯葬
      支出，依法應由法定繼承人共同負擔，但被告王秀菊、王
      萬霖無力分擔，故殯葬事宜均由被告王里紜全權處理，及
      一人負擔全部之喪葬費用，108年1月21日至出殯治喪期間
      合計已支出403,120元，並擬於115年7月20日覓地興建墓
      地，預估需支出300,000元。被告王里紜為籌措喪葬費用
      ，透過民間互助會取得200,000元、使用前揭新光銀行借
      款代墊、自其銀行帳戶提領130,000元因應。被告王秀菊
      、王萬霖亦因此承諾系爭遺產之產權均由被告王里紜承受
      ，及由其單獨辦理繼承登記，資作為喪葬費用分攤之對價
      ，是被告間之系爭遺產分割協議非無償行為等語，資為抗
      辯。並聲明：原告之訴駁回。
　三、本院之判斷
　　㈠經查，被告王萬霖向原告申辦現金卡、易貸金使用，其後
      未依約繳款，迄110年5月19日止，尚欠本金207,838元及
      利息；其母黎蘭嬌死亡後遺有系爭遺產，被告王萬霖與被
      告王里紜、王秀菊同為黎蘭嬌之子女，共同於108年9月19
      日訂立系爭遺產分割協議，由被告王里紜單獨分得系爭遺
      產全部，並於同年月22日以分割繼承為原因完成如附表編
      號1、2所示土地之所有權移轉登記等情，業據原告提出土
      地登記謄本、異動索引(見本院卷第55-85頁)、本院106年
      3月3日核發之債權憑證(見本院卷第16、17頁)、繼承系統
      表、戶籍謄本、全戶手抄本(見本院卷第87-111頁)等件為
      證，並有苗栗縣竹南地政事務所110 年6 月10日南地所一
      字第1100004422號函附分割繼承登記資料（見本院卷第43
      -48頁）、房屋稅籍證明書附卷可憑（見本院卷第135、13
      7頁)，為兩造所不爭執，堪以認定。
　　㈡按債務人所為之無償行為，有害及債權者，債權人得聲請
      法院撤銷之。債權人依第1 項或第2 項之規定聲請法院撤
      銷時，得並聲請命受益人或轉得人回復原狀。民法第244 
      條第1項、第4項本文定有明文。次按繼承權之拋棄，係指
      繼承人於法定期間否認繼承對其發生效力之意思表示，即
      消滅繼承效力之單獨行為。而拋棄因繼承所取得之財產，
      係於繼承開始後，未於法定期間拋棄繼承權，嗣就其已繼
      承取得之財產予以拋棄，與拋棄繼承權之性質迥然有別。
      又繼承權之拋棄，固不許債權人依民法第244 條第1項規
      定撤銷之。惟如拋棄因繼承所取得之財產，而將繼承所得
      財產之公同共有權，與他繼承人為不利於己之分割協議，
      倘因而害及債權者，債權人自得依民法第244 條第1 項行
      使撤銷權（最高法院69年度台上字第1271號、106 年度台
      上字第1650號判決意旨參照）。又按繼承權固為具有人格
      法益之一身專屬權利，惟於繼承人未拋棄繼承，而本於繼
      承與其他繼承人對於遺產全部為公同共有時，該公同共有
      權已失其人格法益性質，而為財產上之權利。從而，繼承
      人間之遺產分割協議，係公同共有人間就公同共有物所為
      之處分行為，倘全部遺產協議分割歸由其他繼承人取得，
      對未分割取得遺產之該繼承人而言，形式上係無償行為，
      若害及債權人之債權實現，債權人應得提起民法第244 條
      第1 項之撤銷訴訟（臺灣高等法院暨所屬法院105 年法律
      座談會民事類提案第6 號、第7 號審查意見參照）。依上
      開說明，被告王萬霖已繼承系爭遺產，而與被告王里紜、
      王秀菊公同共有時，系爭遺產已失其人格法益特質，而為
      財產上權利，故原告得提起本件遺產分割協議之撤銷訴訟
      。
　　㈢再按民法第244 條第1 、2 項所稱之無償或有償行為，係
      以債務人與第三人間之行為有無互為對價關係之給付為其
      區別標準（最高法院101 年度台上字第498號、95年度台
      上字第2609號判決意旨參照）。原告主張被告所為系爭遺
      產分割協議，由被告王里紜單獨分得系爭遺產，被告王萬
      霖放棄分配權益，為無償行為云云，為被告所否認，其抗
      辯：父親王德安及母親黎蘭嬌生前由被告王里紜支應生活
      費，父親遺願將系爭遺產留予被告王里紜，而且因父母之
      生活費及喪葬費用40餘萬元，均由被告王里紜個人對外借
      款負擔之，被告王萬霖與王秀菊均同意由被告王里紜一人
      繼承等節，並據被告提出借款契約書、匯款存摺、互助會
      單、治喪服務明細表等件為證(見本院卷第197-203頁、22
      9-233頁)，鉅細靡遺，並合於所辯內容，堪信為真。
　　㈣被告間之系爭遺產分割協議，雖僅約由被告王里紜單獨取
      得系爭遺產，衡情被告王里紜固為女性，非傳統思想認為
      可繼承家產之嫡姓男子，然其在本身經濟非富裕之情形下
      ，仍盡力出錢出力照養父母，及一人負擔母親黎蘭嬌全部
      之喪葬費用，被告上述之遺產分配結果，即係考量到被告
      王里紜對父母侍孝行舉，及父親生前之遺願，故由被告王
      里紜一人分得全部遺產。而繼承人間之遺產分割協議與金
      錢錙銖必較之買賣交易不同，含融長輩、被繼承人之意願
      、各繼承人盡孝父母或扶養家庭成員之程度等考量，不能
      逕以被告王萬霖未獲遺產，或是被告王里紜分得遺產價值
      與支出之喪葬費、生活費用總額有所出入，即逕認為欠缺
      對價。從而，難認被告間之系爭遺產分割協議為無償行為
      。
　　㈤原告雖主張：被告王里紜向新光銀行所借56萬元與遺產無
      關，喪葬費用與所提領之金額不符，顯然另有他人負擔差
      額，而且喪葬費用應由遺產中扣除，不能以其支出作為遺
      產協議之對價云云。惟依被告所提之治喪服務明細表，已
      可認定被告王里紜以自己財產負擔本應由全體繼承人負擔
      之喪葬費用，而非使用遺產支付，故其獲得遺產，並非欠
      缺對價之無償行為。至於新光銀行之貸款資料僅是被告王
      里紜資金來源之佐證，不論流向是否全部勾稽吻合，均無
      礙於被告王里紜係以其個人財產處理母親後事之認定。原
      告前揭主張及臆測，尚不足認為被告前揭所述有不實之處
      ，或認定其他被告曾負擔相關生活、喪葬費，是原告前揭
      主張並不可採。
　四、綜上所述，原告依民法第244 條第1 項、第4 項規定請求
      撤銷被告就黎蘭嬌所遺系爭遺產於108年8月19日所為遺產
      分割協議之債權行為及於同年月22日分割繼承登記物權行
      為；被告王里紜應將如附表編號1、2所示土地，於108年8
      月22日所為之分割繼承登記予以塗銷，均無理由，應予駁
      回。
　五、本件事證已臻明確，兩造其餘攻擊防禦方法及所提證據經
      審酌後，於判決結果不生影響，爰不另一一論駁，附此敘
      明。
　六、訴訟費用負擔之依據：民事訴訟法第78條。
中　　華　　民　　國　　110 　年　　11　　月　　30　　日
                  苗栗簡易庭  法  官  張新楣
以上正本係照原本作成。 
如對本判決上訴，須於判決送達後20日內向本院提出上訴狀（須
附繕本）。如委任律師提起上訴者，應一併繳納上訴審裁判費。
                              書記官  劉立晨
中　　華　　民　　國　　110 　年　　11　　月　　30　　日

附表：
編號  黎蘭嬌遺產  權利範圍 受分配者  1 苗栗縣○○鄉○○○段00地號土地     1/6 王里紜  2 苗栗縣○○鄉○○○段00地號土地    1/6   3 苗栗縣○○鄉○○村○○路0段00巷00號(未辦保全登記) 33333/100000   4 苗栗縣○○鄉○○村○○路0段00巷00號(未辦保全登記)    全部